【裁判字號】    92,上訴,610
【裁判日期】    920730
【裁判案由】    偽造文書等
【裁判全文】
臺灣高等法院臺南分院刑事判決           九十二年度上訴字第六一○號      潛
      上  訴  人
      即  被  告  甲  ○  ○
      選任辯護人  盧  奇  南
右列上訴人因偽造文書案件，不服臺灣嘉義地方法院八十九年度易緝字第二六號中華
民國九十二年五月六日第一審判決（起訴案號：臺灣嘉義地方法院檢察署八十八年度
偵字第二二三四號，併辦案號：同上署八十八年度偵字第三五七六號），提起上訴，
本院判決如左：
      主      文
上訴駁回。
甲○○緩刑伍年。
      事      實
一、甲○○於民國（下同）八十六年六月二十日起，於嘉義市○○○街五四號五樓之
    二住處，召組附表一編號一至二所示互助會，採內標制；明知自己為人倒帳及投
    資失利，仍以會養會，致週轉不靈，財務陷入困境，無還款能力；又鑑於互助會
    員投標日經常未到場投標或以電話投標，因認有機可乘，竟基於意圖為自己不法
    所有之概括犯意，自八十七年四月二十日起，就附表一編號一所示互助會連續於
    附表二所示時間，未經會員朱美玉、林健章、黃貴蘭同意，偽簽其署押，復偽造
    附表二所示標金而偽造標單，在上址持以行使參加競標而得標，足生損害於活會
    會員林健章、朱美玉、黃貴蘭等人及其他活會會員，致使被冒名活會會員及其餘
    活會會員均陷於錯誤，以為確係林健章、朱美玉、黃貴蘭等人得標，而繼續交付
    會款予甲○○，得手後將會款供己週轉之用，總計詐得附表二所示會款新臺幣（
    下同）八十三萬七千六百元。再承上開犯意，刻意隱瞞財產狀況，於八十七年六
    月間，於附表一編號二所示互助會，偽以友人黃立美、張曉雲名義加入，且自八
    十七年九月三十日起，偽簽黃立美、張曉雲署押，復偽造附表三所示標金而偽造
    標單，在上址持以行使參加競標而得標，足以生損害於黃立美、張曉雲及其餘活
    會會員，致使不知情之首會活會會員均陷於錯誤，而交付頭期會款；亦使被冒名
    活會會員與其餘活會會員均陷於錯誤，以為確係黃立美、張曉雲等人得標而繼續
    交付會款，得手後將會款供己週轉之用，總計詐得附表三所示會款七十六萬五千
    八百元。嗣於八十七年十一月間，以週轉不靈為由，宣布止會，始知受騙。
二、案經乙○○訴由臺灣嘉義方法院檢察署檢察官偵查起訴。
      理      由
一、訊據上訴人即被告甲○○固坦承召組附表一編號一至二所示二組互助會，至八十
    七年十月底至十一月間，因週轉不靈而停會及未經會員朱美玉、林健章、黃貴蘭
    同意，冒用其名義標會等事，惟矢口否認冒用張曉雲、黃立美名義參加附表一編
    號二所示互助會之偽造私文書及詐欺取財犯行，辯稱：附表一編號二所示互助會
    ，會員張曉雲，確有參加互助會，且已由張曉雲標走；黃立美本來要入會，後來
    沒參加，另找李秀女代替云云。
二、經查：
(一)附表一編號一至二所示二組互助會，被告坦承確有召組，而被告郤未能提出正確
    之互助會單供查核如附表一編號一至二所示互助會之得標情形，且亦無法明確陳
    述有關該二互助會之正確得標金額，加以告訴人乙○○、被害人朱美玉、吳玉盞
    、黃貴蘭所提出之標單（見八十八年度他字第四至五頁、第四十三至四十五頁、
    一審卷第一四一、一四八頁），經互核後，所載得標金額均不相同，致無從探知
    該二組互助會真正得標情形與金額。經細繹所提出之互助會會單，附表一編號一
    所示互助會，顯然以被害人朱美玉提出之標單，所列得標情形與金額，最為詳細
    ，其餘互助會會單所列得標情形，均有所疏漏，因此附表一編號一所示互助會得
    標金額與得標情形，自以被害人朱美玉所提出互助會會單較為準確。附表一編號
    二互助會，告訴人乙○○、被害人黃貴蘭、朱美玉提出之互助會會單標示得標情
    形，均有不同，而以告訴人乙○○提出之會單記載得標情形較為詳細，被害人朱
    美玉、黃貴蘭之會單記載則有疏漏（或係漏載會員、或係漏載得標金額），因此
    附表一編號二互助會之得標情形與得標金額，則以告訴人乙○○提出之互助會會
    單較為準確。
(二)被告無法提出正確之互助會單，以供查核附表一編號一至二所示互助會之得標情
    形，而告訴人乙○○、被害人朱美玉、吳玉盞、黃貴蘭所提出會單（見八十八年
    度他字第四至五頁、第四十三至四十五頁、一審卷第一四八頁），經互核後，會
    單所載得標金額均不相同；再參酌被害人朱美玉、吳玉盞陳稱：會單上所載得標
    金額，係被告所告知等語（見八十八年度他字第四十一、四十二頁）；本院另參
    酌告訴人乙○○、被害人林健章均證稱：渠等前往標會時，被告往往拖延標會時
    間，每次所填標取金額，被告均表示無法標到等語；被害人黃貴蘭亦證稱：曾欲
    標取，然標不到，被告表示有人標取較高價錢等語，足見被告告知會員得標金額
    ，並不相同，且明顯有阻止會員標取之情形，以告知會員不實標息方式，阻止會
    員得標，而讓其個人得標，顯有施用詐術詐騙會款之情形，灼然甚明。
(三)附表一編號一所示互助會，被告未經會員朱美玉、林健章、黃貴蘭同意，冒用其
    名義標取等情，業經被告於本院供認不諱，且會員朱美玉（二會）、吳玉盞（會
    單上名為「美鳳」，一會）、林健章（二會）、黃貴蘭（一會）、黃靜江（一會
    ）、莊嘉琪（一會）、楊蜀芬（會單上名為楊曉芬，一會）、許嘉惠（一會）、
    盧秀美（一會）均為活會，為被害人朱美玉、吳玉盞、林健章、黃貴蘭、黃靜江
    、楊蜀芬指訴在卷（見八十八年度他字第一六二號卷第四十一頁、第十六頁、第
    三十至三十一頁、第三十二頁、第四十頁背面），則附表一編號一所示互助會最
    少應有十一個活會，惟至八十七年十月二十日停會為止，僅餘六個活會，與前開
    被害人所述情形不符，足見被告應有冒標之情事。被告雖於原審審理時辯稱：如
    附表一編號一所示互助會中，會員朱美玉（二會）、林健章（二會）、黃貴蘭（
    一會）等五會互助會，均經該三名會員同意借被告標取云云，惟查被害人朱美玉
    、林健章及黃貴蘭均證稱：渠等均為活會等語，已如前述，且被告於偵查中亦坦
    承：林健章如附表一編號一所示二會，均為活會等情（見八十八年度他字第一六
    二號卷第三十一頁背面），雖被告於原審審理時改稱：曾向黃貴蘭之夫借標云云
    ，惟證人黃貴蘭證稱：未借予被告投標等語，且證人黃貴蘭之夫若確係借予被告
    標取，則於被告倒會後，應會告知證人黃貴蘭，參以被告係在證人黃貴蘭否認借
    予被告標取後，始為上開辯解，實難採信，是被告於原審所辯：伊向被害人朱美
    玉、林健章、黃貴蘭借標互助會（計五會）云云，顯不可採。被告應有冒標被害
    人朱美玉、林健章、黃貴蘭三人互助會計五會甚明。至於被告於何時以及以何金
    額冒標一節，因被告與前述被害人均未能提出正確之得標名單與會單，以供審酌
    ，而該互助會投標情形應以被害人朱美玉提出之會單為準，業如前述，另告訴人
    乙○○指稱：八十七年十月二十日之會為其所標得等語，本諸「罪疑惟輕」之原
    則，如附表一編號一所示互助會，被告冒標時間為八十七年五月二十日至同年九
    月二十日，被告冒標金額則為五千七百元至六千六百元，總計詐得八十三萬七千
    六百元（詳如附表二所示）。
(四)附表一編號二所示互助會，總計進行五會（含首會）後即停會，扣除首會，其餘
    四會係由黃立美、王靜惠、張曉雲及張瑞星得標，業據被告供明在卷。被告於原
    審雖辯稱：張瑞星原欲參加，後來不參加，所以由伊承受；張曉雲部分，伊亦向
    張曉雲借標；黃立美本來要入會，後來沒參加，另找李秀女代替云云。經查證人
    官月琴證稱：伊參加被告所招組互助會（以張瑞星名義），但因為當時參加的會
    太多，所以便要被告找其他人來繳等語（見一審卷第八十一頁），核與被告所辯
    情節大致相符，應堪採信，故附表一編號二所示互助會有關張瑞星部分，係被告
    應會腳要求代繳，此部分應無詐欺情事。惟有關「張曉雲」互助會部分，證人張
    金珠於原審審理時證稱：僅參加被告八十六年六月二十日之互助會（即附表一編
    號一互助會），參加二會，以「張曉雲」或「曉雲姐」名義加入，均已標走，為
    死會，並未借給被告標取等語（見一審卷第一二六、一三○頁），足見附表一編
    號二所示互助會所載「張曉雲」，係被告冒用「張曉雲」名義參加，並以該名義
    標得會款無疑。被告辯護人辯稱：被告未冒用張曉雲名義參加附表一編號二所示
    互助會乙節，不足採信。又被害人黃立美證稱：其僅參加被告招組之一萬元互助
    會等語（見一審卷第一二四頁），足見被害人黃立美未參加附表一編號二所示二
    萬元互助會，雖被告於原審審理時改稱：被害人黃立美本來要參加，後來又不參
    加，所以伊找李秀女接替入會云云，雖經證人李秀女到庭附和被告之辯解，惟被
    告先前於偵、審中均未提及被害人黃立美之會由李秀女接替情事，況證人李秀女
    證稱：被告問伊是否要參加互助會（附表一編號二），伊便參加，在第二會時標
    取，忘記標若干，係在伊至被告家中時，被告邀其參加云云，核與被告供稱：係
    在電話中邀請李秀女加入互助會云云，不相符合，另參以證人李秀女已忘記其得
    標金額，而被告卻供稱：印象中李秀女得標金額為四千多元云云，證人李秀女未
    能提出任何會單以實其說，其他會員（乙○○、黃貴蘭、朱美玉等）會單亦僅記
    載黃立美為會員，並未記載李秀女為會員等情，足見李秀女證言，純係附和被告
    之詞，難以採信，被告應有冒用黃立美名義加入附表一編號二所示互助會，然後
    再以黃立美名義冒標會款之犯行。
(五)被告召集附表一編號二所示互助會時，不僅以他人名義入會，以避免其他會員知
    悉會首參加數會而懷疑其經濟狀況，且在進行五會後即止會，尤有甚者，已標取
    五會中，扣除首會外，其餘得標四會，有二會係被告偽以黃立美、張曉雲名義入
    會後標得，另一會則係被告吃下會腳張瑞星部分（一會）後標得，故該組互助會
    已標取五會中，僅有一會會款非被告所取得，顯然被告召組互助會之始，已明知
    經濟狀況極為不佳，召會目的顯然藉互助會挹注其週轉不靈之資金，且刻意隱瞞
    該週轉不靈之狀況以達目的，故被告有詐騙互助會會員之故意甚明。至於被告何
    時以何金額冒標一節，因被告與被害人均未能提出正確得標名單與會單以供審酌
    ，而該互助會投標情形應以告訴人乙○○所提出之會單為準，已如前述，故附表
    一編號二所示互助會，被告冒標時間為八十七年九月三十日至同年十月三十日，
    被告冒標金額則為六千元及五千八百元，連同首會所詐得首會會錢，總計詐得七
    十六萬五千八百元（詳如附表三所示）。
(六)公訴人雖認被告於附表一編號一互助會中，開標並未使用標單，惟此為被告於原
    審審理時所否認（見一審卷第一七九頁），且證人張金珠於原審審理時亦證稱：
    其確實有填具標單投標等語（見一審卷第一三○頁），是被告如附表編號一至二
    所示之互助會開標時，確有填寫標單，應足認定，公訴人對此應有誤會。另被告
    雖於原審審理時與部分被害人達成和解，賠償部分會款，有匯款單據一份在卷可
    查（見一審卷第一○七頁所附證物袋），然此係其事後賠償被害人損害之舉措，
    無法因此而認被告於冒標上開互助會及召集附表一編號二所示之互助會時，欠缺
    詐欺之故意。
(七)綜上所述，被告所辯，純屬卸責之詞，不足採信。被告犯行，事證明確，應堪認
    定。
三、按民間互助會，除有特別約定外，僅係會首與會員訂立之契約，會員與會員間並
    無法律關係存在，而已得標會員，依據其與會首間之契約，無論何人得標，均有
    按期繳交會款之義務，故會首藉他人名義實由己參加該互助會並得標，其詐欺所
    得之款，應僅限於未得標會員繳納之會款，合先敘明。查民間互助會之標單，通
    常均僅在紙上簡略記載會員姓名及一定金額而已，故純就標單內容觀之，尚不足
    以獨立表示一定用意之證明，惟依我國民間互助會之習慣，標單卻係足以表示欲
    競標之會員所出具願以記載之金額為利息（即標金）而標取該互助會會款用意之
    證明，故標單乃刑法第二百二十條第一項以文書論之私文書（最高法院七十四年
    台上字第一七九九號判決、司法院七十四年六月十五日（七四）廳刑一字第四五
    二號函參照）。被告在附表一編號一所示互助會冒用活會會員林健章、朱美玉、
    黃貴蘭名義，制作附表二所示署押、得標金額之標單；及冒用「張曉雲」、「黃
    立美」名義參加附表一編號二所示互助會，並偽造附表三所示署押及得標金額之
    標單，並均持以行使參與競標，以供詐取會款，使不知情活會會員均陷於錯誤，
    如數交付會款，足以生損害於被冒標活會會員「林健章」、「朱美玉」、「黃貴
    蘭」、「張曉雲」、「黃立美」及其餘活會會員，核被告所為，係犯刑法第二百
    十六條、第二百二十條第一項、第二百十條行使偽造私文書罪及第三百三十九條
    第一項詐欺取財罪。被告於標單上偽造附表二所示「林健章」、「朱美玉」、「
    黃貴蘭」、「張曉雲」、「黃立美」署押行為係偽造私文書之部分行為，且偽造
    私文書後復持以行使，偽造之低度行為為行使之高度行為所吸收，均不另論罪。
    被告所為各次冒標行為，乃同時詐騙多數活會會員，致多人同時陷於錯誤因而交
    付財物，係一行為觸犯數相同之詐欺取財罪名，為同種想像競合犯，應依刑法第
    五十五條規定，從一重處斷。被告先後多次行使偽造私文書及詐欺取財之犯行，
    時間緊接，方法相同，所犯構成要件亦復相同，顯係基於概括犯意反覆為之，屬
    連續犯，均應依刑法第五十六條規定各論以一罪，並分別加重其刑。所犯前開連
    續行使偽造私文書與連續詐欺取財間，有方法結果之牽連關係，為牽連犯，應從
    一重按連續行使偽造私文書罪論處。附表一編號二所示被告冒用「張曉雲」、「
    黃立美」名義入會、標取會款詐欺取財部分，雖未據起訴書載及，惟此部分與起
    訴書已載及上開詐欺取財罪部分，具有連續犯裁判上一罪關係，應併予審理。又
    公訴人雖僅就被告連續詐欺取財犯行提起公訴，未論及被告連續行使偽造私文書
    （標單）犯行，然檢察官就犯罪事實一部起訴者，其效力及於全部，未經起訴書
    載及之連續行使偽造私文書事實，既與業經起訴書載及之連續詐欺取財部分具有
    牽連犯裁判上一罪關係，亦應併予審理。原審審酌被告犯罪之動機、目的，利用
    友人之信任，冒標取得資金供自己使用之犯罪手段，且在經濟週轉不靈時，仍刻
    意隱瞞再招集互助會，進行未幾即予倒會，惡性非輕，所詐得之財物金額亦巨，
    雖犯罪後業與部分被害人達成和解，賠償被害人部分損失，有和解書匯款資料多
    份在卷可資佐證（見一審卷第一○七頁所附證物袋），及犯罪後猶飾詞矯飾，未
    見悔意之態度等一切情狀，適用刑法第五十六條、第二百十六條、第二百十條、
    第二百二十條、第三百三十九條第一項、第五十五條、罰金罰鍰提高標準條例第
    一條前段，量處有期徒刑一年六月，以示懲儆。至於被告偽造附表二所示標單及
    署押，雖為供被告犯罪所用之物，惟未據扣案，且經被告陳明：開標後業已丟棄
    不存在等語（見一審卷第一七九頁），復無證據證明現尚存在，而依民間習慣，
    各該標單亦係於各該次互助會標會後即行丟棄，況被告為免犯罪被發覺，當無留
    存標單之必要，是前開標單及其上偽造之署押既已滅失而不存在，自無從宣告沒
    收。
四、原審以公訴意旨謂：被告於八十七年二月十日參加乙○○所招組互助會，每會金
    額三萬元，至八十九年二月十日止；並於八十七年八月二十五日參加乙○○之夫
    焦國雲所招組之互助會，每會金額三萬元，至八十九年九月二十五日止。甲○○
    明知其經濟困難，已無支付能力，並已開始冒標會員之會款，竟基於同前之概括
    犯意，先後於八十七年三月十日、八十七年九月二月十五日各第一次標會時即得
    標，使乙○○與焦國雲陷於錯誤而交付會款，因認該部分亦涉有詐欺罪嫌云云。
    按犯罪事實應依證據認定之，無證據不得推定其犯罪事實，刑事訴訟法第一百五
    十四條定有明文，故事實之認定，應憑證據，如未能發現相當證據，或證據不足
    以證明，自不能以推測或擬制之方法，以為裁判基礎。而認定不利於被告之事實
    ，須依積極證據，苟積極證據就被告有罪未達無庸置疑之地步，而不足為不利於
    被告事實之認定時，即應為有利於被告之認定（最高法院三十年上字第八一六號
    及四十年臺上字第八六號判例參照）。又刑法第三百三十九條第一項詐欺罪之成
    立，係以意圖為自己或第三人不法之所有，以詐術使人陷於錯誤，而將本人或第
    三人之物交付為構成要件，所謂以詐術使人交付，必須被詐欺人因其詐術而陷於
    錯誤，若所用方法，不能認為詐術，亦不致使人陷於錯誤，即不構成該罪（最高
    法院四十六年臺上字第二六○號判例參照）。再民事債務人於債之關係成立後，
    其未依約定履行者，在社會一般交易經驗上常見之原因非一，舉凡因不可歸責自
    己之事由而不能給付，或因合法主張抗辯而拒絕給付，甚至在負債之後另起惡意
    遲延給付，皆有可能，未得盡予推定自始無意給付，逕指以詐術使人陷於錯誤完
    成交易之財產犯罪。本件公訴人認被告甲○○此部分涉有詐欺犯行，無非係以被
    告明知其經濟已困難，無支付能力，已開始冒標會員會款，竟仍參與乙○○及焦
    國雲所招組之上開二組互助會，且於第二會即得標為依據。訊據被告固坦承參與
    乙○○、焦國雲所招組之上開二組互助會，並於第二會即得標，之後未能付出會
    款之事實，惟堅決否認有公訴人所指詐欺取財犯行，辯稱：其參加乙○○及其先
    生焦國雲所招組之互助會已有很久之時間，上開二互助會亦是乙○○邀其參加，
    並非其主動參加，其係因資金周轉困難，希望能週轉過來，才會標會，並無意詐
    欺等語。經查，據告訴人乙○○提出之互助會會算表顯示，被告於八十七年三月
    十日標得會款後，被告支付會款至同年十一月，同年十二月十日後之會款始未支
    付；另被告於八十七年九月二十五日標得會款後，支付會款至同年十月，自同年
    十一月二十五日後之會款始未支付，此有告訴人乙○○所提出之互助會會算表在
    卷可查（見原審八十八年度易字第三八一號卷第十五頁），且告訴人乙○○於原
    審審理時亦指稱：被告參與上開二互助會得標後，尚支付四、五會之會款，沒有
    辦法支付後，還有付部分會款（約一萬或五千元）給我，目前每月固定還五千元
    等語（見一審卷第一七九頁），而被告自行召集之互助會亦均係於八十七年十一
    月間停會，足見被告並非標得會款後即未續繳會款，而係確實於其資金已無法週
    轉後始未繳給告訴人乙○○上開互助會之會款，其於標得上開會款時，是否即蓄
    意不再繳交死會會款，而有詐欺之故意，已非無疑。再者，會員參與互助會或會
    首招組互助會之目的，除儲蓄之功能外，尋求資金調度之途徑本亦為互助會招組
    目的之一，自不能僅因會員為資金調度而標得互助會，之後無法支付會款即謂其
    有詐欺之故意。參酌被告與告訴人乙○○間相互參與各自所招組之互助會，且被
    告參與告訴人乙○○所招組之互助會已多年等情，益徵被告於標走公訴人所指之
    互助會會款時，應係出於其資金調度之需要，當無詐欺之故意。是被告於第二會
    即標走告訴人乙○○召集之上開二互助會會款及被告當時資金調度有問題，尚難
    據此推論被告標下上開二組互助會會款涉有詐欺取財犯行。是本件純屬民事糾葛
    ，被告二人所為與詐欺罪之構成要件不符，應屬不能證明被告二人犯罪，公訴人
    認此部分如成立犯罪，與前開論罪科刑之詐欺取財罪部分有連續犯之裁判上一罪
    關係，不另為無罪判決之諭知。
五、移送併辦意旨另以：被告於八十六年十二月中旬至告訴人丙○○家中招攬互助會
    ，丙○○遂參加二會，該互助會，會期自八十七年一月十五日至八十八年六月十
    五日止，每會金額一萬元，採內標制，每月十五日在被告住所標會，丙○○曾以
    電話向被告表示要競標，但均因差一百元未能得標，之後，其在八十七年十二月
    十五日要投標時，電話無人接聽，其至八十八年一月間才知道互助會倒閉，丙○
    ○曾詢問會單上「秋貴」、「葉小姐」二人，但二人均否認入會，因認被告涉有
    詐欺取財犯行，且與前開起訴經本院論罪科刑之部分有連續犯之裁判上一罪關係
    ，因而移送併辦等語。按犯罪事實應依證據認定之，無證據不得推定其犯罪事實
    ；不能證明被告犯罪者，應諭知無罪之判決，刑事訴訟法第一百五十四條、第三
    百零一條第一項分別定有明文。又按告訴人之指訴是以使被告受刑事不利之訴追
    為目的，故不得僅憑告訴人之指訴遽令被告入罪（最高法院三十年上字第八一六
    號判例及五十二年臺上字第一三○○號判例參照）。再按認定不利於被告之事實
    ，須依積極證據，苟積極證據不足為不利於被告事實之認定時，即應為有利於被
    告之認定，更不必有何有利之證據；認定犯罪事實所憑之證據，雖不以直接證據
    為限，間接證據亦包括在內，然而無論直接或間接證據，其為訴訟上之證明，須
    於通常一般之人均不致有所懷疑，而得確信為真實之程度者，始得據為有罪之認
    定，倘其證明尚未達於此一程度，而有合理性懷疑存在時，即不得遽為被告犯罪
    之認定（最高法院三十年上字第八一六號、七十六年台上字第四九八六號判例參
    照），故刑事訴訟之被告基於刑事訴訟法第一百五十四條所揭證據裁判主義之精
    神，對於不利於己之事證，若已提出合乎生活經驗上之質疑，除非另有足可補強
    起訴事實之積極證據，否則，法院即應本於罪疑唯輕之法則，而為有利被告之認
    定。訊據被告堅決否認有上開詐欺取財犯行，經查，本件告訴人丙○○指訴被告
    涉及詐欺取財犯行，其所持之證據僅有互助會之會單及其個人之指訴，惟互助會
    會單僅足以證明被告曾招組該互助會與該互助會得標之狀況，尚無法證明被告涉
    有詐欺犯行；至告訴人丙○○雖曾指訴：會單中「秋貴」、「葉小姐」二位均對
    其表示未加入互助會云云（見警卷影本第二頁背面），然告訴人丙○○於原審審
    理時指稱：其僅認識「秋貴」、「葉小姐」二人（見一審卷第一二七頁），且告
    訴人丙○○亦未能提出「秋貴」、「葉小姐」二人之正確年籍住所供本院傳喚查
    證，加以被告供稱：該互助會會員住址，因其多次搬家而無法提出供本院傳喚等
    語，是本院調查證據之途徑已窮，因此，公訴人移送併辦之部分，除告訴人丙○
    ○之指訴及互助會會單外，並無其他有關被告涉有詐欺取財犯行之證據，揆諸前
    開說明，被告此部分之犯行應屬不能證明，惟因公訴人認為此部分，與被告前開
    論罪科刑部分有連續犯裁判上一罪關係，爰不另為無罪判決之諭知。
六、本院經核原判決認事用法，均無不合，量刑亦屬妥適。被告上訴意旨，或指摘原
    判決不當，或指摘原判決量刑過重，為無理由，應予駁回。
七、查被告未曾受有期徒刑以上刑之宣告，有前案資料查註紀錄表可查，經偵審程序
    及刑事判決教訓，應知警惕，於犯罪後業與大部分未據告訴之被害人達成和解，
    賠償被害人部分損失，有和解書匯款資料多份在卷可資佐證（見一審卷第一○七
    頁所附證物袋），而告訴之乙○○，亦與被告成立和解，並於本院當庭表示願意
    原諒被告，諒無再犯之虞，本院因認其所受宣告之刑，以暫不執行為適當，併諭
    知緩刑五年，以勵自新。
八、據上論斷，應依刑事訴訟法第三百六十八條，刑法第七十四條第一款，判決如主
    文。
本案經檢察官曾顯智到庭執行職務。
中  華  民  國      九十二      年        七        月      三  十      日
                                臺灣高等法院臺南分院刑事第一庭
                                    審判長法官  茆    臺    雲
                                          法官  李    文    福
                                          法官  蔡    長    林
右正本證明與原本無異。
如不服本判決，應於判決送達後十日內向本院提出上訴狀，其未敘述理由者並應於提
出上訴狀後十日內向本院補提理由書（應附繕本）。
                                    法院書記官  李    培    薇
中  華  民  國      九十二      年        七        月      三十一      日
附錄本案論罪科刑法條全文：
刑法第三百三十九條第一項：
  意圖為自己或第三人不法之所有，以詐術使人將本人或第三人之物交付者，處五年
下有期徒刑、拘役或科或併科一千元以下罰金。
刑法第二百十條：
  偽造、變造私文書，足以生損害於公眾或他人者，處五年以下有期徒刑。
刑法第二百十六條：
  行使第二百十條至第二百十五條之文書者，依偽造、變造文書或登載不實事項或使
載不實事項之規定處斷。
附表一：                                                （註：均含會首）
┌───┬────┬────────┬─────────┬──────┐
│編  號│會    數│ 起  迄  時  間 │每期會款（新台幣）│每月投標日期│
├───┼────┼────────┼─────────┼──────┤
│  一  │二十三會│86.6.20起至88.4.│     二萬元       │當月二十日  │
│      │含會首  │20止            │                  │            │
├───┼────┼────────┼─────────┼──────┤
│  二  │二十一會│87.6.30起至89.2.│ 二萬元（原判決誤 │當月三十日  │
│      │含會首  │30止            │ 載為一萬元)      │            │
└───┴────┴────────┴─────────┴──────┘
附表二：                                                  單位：新台幣
┌───┬────┬────────────┬───┬────────┐
│會  期│冒標時間│   遭  冒  標  會  員 │標  金│ 詐  得  金  額 │
├───┼────┼────────────┼───┼────────┤
│編號一│87.05.20│未經朱美玉同意，冒其名義│6000元│14000元×活會十 │
│互助會│第一二會│標會。（朱美玉仍屬活會會│      │二會=168000元   │
│二三會│        │員）                    │      │（原活會會員尚有│
│870515│        │※偽造「朱美玉」之署押及│      │十一人，但被冒標│
│  ∣  │        │填標金制作標單          │      │之朱美玉為活會，│
│900215│        │                        │      │故應加入）      │
├───┼────┼────────────┼───┼────────┤
│編號一│87.06.20│未經朱美玉同意，冒其名義│6600元│13400元×活會十 │
│互助會│第一三會│標會。（朱美玉仍屬活會會│      │二會=160800元。 │
│      │        │員）                    │      │（原活會會員尚有│
│      │        │※偽造「朱美玉」之署押及│      │十一人，但被冒標│
│      │        │填標金制作標單          │      │之朱美玉亦為活會│
│      │        │             │      │，故應加入）。  │
└───┴────┴────────────┴───┴────────┘
┌───┬────┬────────────┬───┬────────┐
│編號一│87.07.20│未經林健章同意，冒其名義│5700元│14300元×活會十 │
│互助會│第一四會│標會。（林健章仍屬活會會│      │二會=171600 元。│
│      │        │員）                    │      │（原活會會員尚有│
│      │        │※偽造「林健章」之署押及│      │十一人，但被冒標│
│      │        │填標金制作標單          │      │者林健章亦為活會│
│      │        │                        │      │，故應加入）。  │
├───┼────┼────────────┼───┼────────┤
│編號一│87.08.20│未經林健章同意，冒其名義│6000元│14000元×活會十 │
│互助會│第一五會│標會。（林健章仍屬活會會│      │二會=168000 元。│
│      │        │員）                    │      │（原活會會員尚有│
│      │        │※偽造「林健章」之署押及│      │十一人，但被冒標│
│      │     │填標金制作標單          │      │者林健章亦為活會│
│      │        │                        │      │，故應加入）。  │
└───┴────┴────────────┴───┴────────┘
┌───┬────┬────────────┬───┬────────┐
│編號一│87.09.20│未經黃貴蘭同意，冒其名義│5900元│14100元×活會十 │
│互助會│第一六會│標會。（黃貴蘭仍屬活會會│      │二會=169200 元。│
│      │        │員）                    │      │（原活會會員尚有│
│      │        │※偽造「黃貴蘭」之署押及│      │十一人，但被冒標│
│      │        │填標金制作標單          │      │者黃貴蘭亦為活會│
│      │        │                        │      │，故應加入）。  │
├───┴────┴────────────┴───┴────────┤
│小計：編號一互助會被告共詐得 837600元。                             │
└──────────────────────────────────┘
附表三：     單位：新台幣
┌───┬────┬────────────┬───┬────────┐
│會  期│冒標時間│   遭  冒  標  會  員   │標  金│ 詐  得  金  額 │
├───┼────┼────────────┼───┼────────┤
│編號二│87.09.30│未經張曉雲同意，冒其名義│7000元│13000元×活會一 │
│互助會│第三會  │入會並標會。            │      │七會=221000元   │
│二一會│        │※偽造「張曉雲」之署押及│      │（原活會會員尚有│
│870630│        │填標金制作標單          │      │十七人）。      │
│  ∣  │        │                        │      │                │
│890228│        │                        │      │                │
├───┼────┼────────────┼───┼────────┤
│編號二│87.10.30│未經黃立美同意，冒其名義│7200元│12800元×活會一 │
│互助會│第四會  │入會並標會。            │      │六會=204800元。 │
│      │        │※偽造「黃立美」之署押及│      │（原活會會員尚有│
│      │        │填標金制作標單 │      │十六人）。      │
└───┴────┴────────────┴───┴────────┘
┌───┬────┬────────────┬───┬────────┐
│編號二│首會會頭│20000×17＝340000元（扣 │      │                │
│互助會│錢      │除會首本人、其偽以黃立美│      │                │
│      │        │、張曉雲入會之二會及其承│      │                │
│      │        │接張瑞星之一會）        │      │                │
├───┴────┴────────────┴───┴────────┤
│小計：編號二互助會被告共詐得 765800元。                             │
├──────────────────────────────────┤
│★總計：被告於編號一至二所示之互助會詐得0000000元。                 │
└──────────────────────────────────┘


司法院資訊處製作；財團法人民間司法改革基金會備份。
